【裁判字號】    94,訴,475
【裁判日期】    950302
【裁判案由】    發明專利申請
【裁判全文】
臺北高等行政法院判決
                                     94年度訴字第00475號
                              .
原      告  大眾電腦股份有限公司
代  表  人  甲○○董事長）住.
訴訟代理人  乙○○專利代理人.
            丙○○
            黃詠靖律師
被      告  經濟部智慧財產局
代  表  人  蔡練生（局長）住同上
訴訟代理人  丁○○
上列當事人間因發明專利申請事件，原告不服經濟部中華民國93
年12月14日經訴字第09306232160號訴願決定，提起行政訴訟。
本院判決如下：
    主  文
原告之訴駁回。
訴訟費用由原告負擔。
    事  實
一、事實概要：
  (一)原告前於民國（下同，西元除外）88年10月25日以「基本輸
    入輸出系統之保護方法」，申請專利範圍：「1.一種基本輸
    入輸出系統之保護方法，用以防止一電腦病毒侵入，包括下
    列步驟：於基本輸入輸出系統之設定中，提供一保護功能，
    該保護功能在一保護致能與一保護禁能中二者擇一；當選擇
    到該保護致能時，則設定儲存基本輸入輸出系統之一記憶體
    只能讀取，而無法進行寫入；以及當選擇到該保護禁能時，
    則設定該記憶體可進行寫入。.... 」 向被告申請發明專利
    （下稱系爭案），案經被告編為第00000000號予以審查，於
    90年7月26日（90）智專2（2）04082字第09083013037號專
    利核駁審定書（下稱初審審定），引證在一般BIOS的參數設
    定頁中均有一virus warning 的設定，此設定是由BIOS來偵
    測有否病毒的活動，若有請提出警告（下稱引證技術1）及
    在主機板上有設計一跳線柱（TUMPER）供使用者來設定是否
    允許寫入flash ROM 者（下稱引證技術2）， 不予專利。
  (二)原告不服，於90年8月24日申請再審查，案經被告於91年12
    月12日（91）智專3（2）02048字第09182007092號再審查案
    核駁理由先行通知書，通知原告限期申復，經原告申復後，
    被告於93年5月17日以（93）智專3（2）04099字第09320448
    120號專利再審查核駁審定書（下稱原處分）為系爭案仍應
    不予專利之處分。原告不服，提起訴願，遭駁回後，遂向本
    院提起本件行政訴訟。
二、兩造聲明：
  (一)原告聲明求為判決：
    1.訴願決定及原處分均撤銷。
    2.請求判命被告應就原告88年10月25日發明專利申請作成核
      准之行政處分。
    3.訴訟費用由被告負擔。
  (二)被告聲明求為判決：
    1.請求駁回原告之訴。
    2.訴訟費用由原告負擔。
三、兩造之爭點：
    系爭案是否係運用申請前既有之技術或知識，而為熟習該項
    技術者所能輕易完成者？
  (一)原告主張之理由：
    1.依原處分審定時專利法（下稱專利法）第20條規定：「凡
      可供產業上利用之發明，無下列情事之一者，得依本法申
      請取得發明專利」，所稱情事第1項：「一、申請前已見
      於刊物或已公開使用者。二、申請前已陳列於展覽會者。
      」第2項「發明係運用申請前既有之技術或知識，而為熟
      習該項技術者所能輕易完成時，雖無前項所列情事，仍不
      得依本法申請取得發明專利。」因此，依循法義，若無前
      述第1項、第2項情形，凡可供產業上利用之發明，凡經申
      請均應符合取得發明專利，先予陳明。
    2.原處分之理由與被告之專利審查基準判斷方式均有不符，
      有違專利法規定，誠令原告難以信服，茲提出理由如后：
      (1)系爭案具有新穎性，無專利法第20條第1項所稱之情事
        。按專利審查基準第1-2-19頁「判斷進步性之前，須先
        判斷該發明是否具備新穎性要件，經判斷該發明具有新
        穎性後，始能判斷有無進步性。」、「有無進步性之問
        題，僅於有新穎性之情形下，始會產生。」被告既以不
        具進步性為原處分之理由，顯然按上述審查基準之判斷
        方式已足證被告審查委員已認定系爭案符合新穎性之專
        利要件。
      (2)專利法第20條第2項發明進步性有無之判斷方式應依專
        利審查基準規定為之。次按專利審查基準1-2-18頁「專
        利法第20條第2項規定：『發明係運用申請前既有之技
        術或知識，而為熟習該項技術者所能輕易完成時，雖無
        前項所列情事，仍不得依本法申請取得發明專利』之規
        定，一般稱之為不具進步性。依據該條項規定之意旨，
        申請專利之發明為運用申請當日之前既有之技術或知識
        以完成者，如該發明為熟習該項技術者之一般技術知識
        所能輕易完成者，即不具進步性。反之，如非為熟習該
        項技術者之一般技術知識所能輕易完成者，即具有進步
        性。」（輕易完成），係指不能超越熟習該項技術者所
        可預期的技術上的一般發展，且單單可由先行技術推論
        而完成者。亦即，申請專利之發明具有突出的技術特徵
        或顯然的進步時，即認為超越熟習該項技術者所可預期
        之技術上一般發展，而非所能輕易完成者。另依發明專
        利審查基準第1-2-20、21頁中「三、判斷方式」中記載
        ：「1.文獻組合應注意事項：(1)應假設熟習該項技術者
        ，如遭遇申請專利發明所欲解決的問題時，是否能輕易
        組合所引證之文獻之技術內容，以解決該問題。(2)文獻
        之技術內容屬於非類似、非接近或無關的技術領域者，
        則其組合，通常視為非能輕易完成。」「2.先前技術之
        組合部分應注意事項：以先前技術之片斷部分相互組合
        ，而判斷發明是否能輕易完成時，應考慮發明是否具有
        『突出的技術特徵』」或『顯然的進步』。『突出的技
        術特徵』，係指申請專利之發明對熟習該項技術者而言
        ，若以先前技術為基礎，仍然不易由邏輯分析、推理或
        試驗而得者。『顯然的進步』係指申請專利之發明克服
        先前技術中存在的問題點或困難性而言，通常係表現於
        功效上。例1：在技術發展空間有限之領域中(in the
        field  of the crowded art)，如在技術上有微小的改
        進，得視為具有『顯然的進步』。例2：發明能解決人
        類長久未能解決之技術問題者，得視為具有『顯然的進
        步』。例3：在發明所屬之技術領域中，發明能突破熟
        習該項技術者長久根深蒂固存在之技術、知識時，可視
        為具有『顯然的進步』。」原告認為系爭案之技術與功
        效，將如下述(3)、(4)段內容所言，均未為原處分之引證
        技術1及2所揭露，具有『突出之技術特徵』，且系爭案
        之發明內容具備著『顯然的進步』。
    3.原處分所引之習知手動跳線方式之技術（引證技術2），
      與原告利用軟體並配合硬體線路設置達成防止基本輸入輸
      出系統（Basic Input/Output System-以下簡稱BIOS）之
      保護方法為不同之技術，無法作為否定原告所申請發明專
      利不具新穎性與進步性之理由。
      (1)系爭案之技術內容，依申請專利範圍第1 項所述，是設
        置一硬體由軟體驅動控制信號控制其在保護致能與一保
        護禁能狀態之一，而申請專利範圍第2 、3 、4 、5 、
        6 項則對上述方法作更更深入界定，其具體實施係設置
        如說明書第2 、3 圖所示之硬體電路，併配合一控制軟
        體，讓BIOS選項中新增1 個BIOS保護選項，這個選項有
        保護致能及保護禁能兩種選擇，以便驅動控制信號，即
        第2 、3 圖中之通用目的輸出GPO （General purpose
        output）信號，由GPO 控制訊號所控制。所以當使用者
        選擇保護致能時，控制訊號會致能（例如GPO 訊號處於
        高邏輯準位），此時BIOS只能讀取，不能寫入，而達到
        BIOS保護的功能。當使用者選擇保護禁能時，控制訊號
        會禁能（例如GPO 訊號處於低邏輯準位），此時BIOS既
        能讀取，也能寫入（詳見說明書第8 頁第2 段）。因此
        ，使用者可利用系爭案，在一般狀態下，將BIOS設定為
        保護致能，如此一來，就不能做更新BIOS的動作而達到
        避免電腦病毒入侵目及功效；而如果欲更新BIOS，則將
        BIOS設定為保護禁能，即可進行寫入動作。所以，系爭
        案在操作時，不需打開電腦機殼，而係直接於開機時利
        用螢幕與鍵盤操作即可，附件3 為系爭案之實際實施生
        產品之操作選擇畫面（即申請專利範圍所述之基本輸出
        輸入系統之設定畫面），原告將系爭案取名為BIOS
        Guardian，操作者只要依附件4 使用者操作手冊指示，
        於開機畫面上之BIOS Guardian 選擇保護致能（
        Enabled）或 保護禁能（Disabled），即可達成控制選
        擇，達到系爭案「基本輸入輸出系統之保護方法」之保
        護BIOS防止病毒入侵破壞之功效。
      (2)引證技術2 ，係如附件5 之照片所示，操作時使用者需
        要先查尋使用操作手冊，並將電腦機殼打開，然後依照
        操作手冊之圖說指示找到控制BIOS之跳線位置，以手動
        方式拔取與插入改變插線之位置，亦即類似機械開關，
        以手動改變連接控制寫入基本輸入輸出裝置系統（
        BIOS）電路導通或斷路，讓使用者選擇儲存於基本輸入
        輸出裝置系統（BIOS）內之資料是否允許被改變。
      (3)由上述之比較說明可知，引證技術2 並無揭露系爭案申
        請專利範圍所述：「於基本輸入輸出系統之設定中，提
        供一保護功能，該保護功能在一保護致能與一保護禁能
        中二者擇一；當選擇到該保護致能時，則設定儲存基本
        輸入輸出系統之一記憶體只能讀取，而無法進行寫入；
        以及當選擇到該保護禁能時，則設定該記憶體可進行寫
        入。」等等之基本輸入輸出系統之保護方法，系爭案並
        無利用到引證技術2 ，亦即系爭案並非利用申請前既有
        之技術或知識，而為熟習該項技術者所能輕易完成者。
      (4)再者，系爭案說明書雖未明確說明其具可免開電腦機殼
        即可達成設定之功效增進，惟說明書第7 頁第10行開始
        以及申請專利範圍第1 項：「於基本輸入輸出系統之設
        定中，提供一保護功能，該保護功能在一保護致能與一
        保護禁能中二者擇一」等之說明，所述：「基本輸入輸
        出系統之設定中」一般人均明瞭係使用觀看顯示螢幕配
        合鍵盤輸入裝置而作操作設定方式，此部分說明書與專
        利範圍之內容本身即已說明不需打開機殼即可操作，故
        與引證技術2需打開機殼之手動方式習知技藝相比較，
        系爭案當然即具有操作容易、迅速、方便之功效增進，
        因此，被告答辯理由與訴願決定理由中所稱：「故所稱
        讓使用者更方便操作乙項，尚非本案之申請專利範圍之
        技術內容」，顯然亦非屬事實。
      (5)原處分之理由違反專利審查基準「發明進步性」之判斷
        方式，系爭案無專利法第20條第2 項之情事。
        原處分理由3中已說明：「本案．．．利用改變硬體
          控制訊號的技術來防止flash ROM的資料被改變，．
          ．．，引證案即可利用硬體跳線的方式防止flash
          ROM的資料被改變。」足以證明被告審查委員已認為
          系爭案與引證技術2為不同方式之技術內容，事實上
          ，此兩種技術內容確實是截然不同者，系爭案與引證
          技術2之技術內容的不同，猶如系爭案係一電子（或
          軟體）控制之「電子開關」，而引證技術2係一以手
          扳動之「機械開關」，試問以手扳動「機械開關」之
          技術內容怎會與電子（或軟體）控制之「電子開關」
          技術類似或相關呢？
        再者，原處分理由4中對原告於再審查申復說明所稱
          「本案之技術方式與引證2顯然完全不同」除無任何
          反證理由說明外，且由原處分理由4中之「使用跳線
          的方式或軟體輸出入指令來改變硬體控制線的訊號，
          並無絕對的好壞……」，更進一步證明原處分在在均
          認為系爭案與引證技術2為不同方式之技術內容，因
          此在系爭案申請前並無技術內容「類似」、「接近」
          、「相關」者存在，依前述專利審查基準「文獻之技
          術內容屬於非類似、非接近或無關的技術領域者，則
          其組合，通常視為非能輕易完成。」實足可證明引證
          技術2不能證明系爭案不具進步性。
        準此，原處分理由3中所稱：「本案．．．其為習知
          的技術，如初審的引證案．．．」即顯然與專利審查
          基準判斷有違之錯誤根據。
        再者，系爭案與引證技術2之技術內容不同，故以引
          證技術2先前技術為基礎，仍然不易由邏輯分析、推
          理或試驗而得系爭案之發明，依前述專利審查基準判
          斷方式，則系爭案之發明具有『突出的技術特徵』。
          又，系爭案與引證技術2之技術內容不同，從而所產
          生功效亦不相同，引證技術2的方法是完全以手動操
          作硬體的方式（類似機械開關）來設定是否允許寫入
          BIOS，使用者必須拆開電腦機殼，尋找跳線柱在哪裡
          ？然後再以手扳動操作跳線柱位置，非常之不方便，
          即使用者欲防止寫入BIOS，則必須拆開電腦，在主機
          板上將跳線柱置於BIOS只能讀取位置，而如果欲更新
          BIOS，則必須拆開電腦，在主機板上將跳線柱置於
          BIOS能讀取及寫入位置，更新完BIOS之後，再將跳線
          柱置於BIOS只能讀取位置，才能防止寫入BIOS，而後
          再將電腦機殼蓋合組立。然而系爭案所發明之方法係
          設置一以軟體輸出方式來控制硬體（類似電子開關）
          在一保護致能與一保護禁能狀態之一供設定是否允許
          寫入BIOS，並讓BIOS選項中新增一個BIOS保護選項，
          這個選項有保護致能及保護禁能兩種選擇，使用者僅
          需電源開啟即可於電腦顯示幕上操作控制使其為保護
          致能（此時BIOS只能讀取，不能寫入）或保護禁能狀
          態（此時BIOS既能讀取，也能寫入）。系爭案之技術
          方式並不需拆開電腦機殼尋找與扳動跳線柱即可達成
          防止BIOS寫入之保護功效，此可解決長久以來，一般
          使用者欲更新BIOS時不知從何處扳動跳線柱的不容易
          或者必須開啟機殼操作之不方便，而讓使用者更方便
          與更容易亦即能達成更親近人性之科技進發展進步性
          ，因此系爭案可解決長久以來使用者欲更新BIOS時所
          面臨不方便和不容易操作之問題，係在技術發展空間
          有限之領域中的一種改進，可突破習知技術所無法克
          服之不方便性，依前述(3)之專利審查基準判斷方式，
          在在均已證明系爭案為具有『顯然的進步』。
        原處分理由4中所稱：「並無絕對好壞，必須視需求
          及操作環境來決定」為一搪塞毫無實據之說法。至於
          原處分理由4中所稱：「使用硬體跳線可完全防止軟
          體程式改變硬體控制線的訊號，達到保護flash ROM
          的資料被改變，而本案所使用的利用軟體改變硬體控
          制訊號，則無法完全防止flash ROM的資料被改變，
          因為電腦病毒也可以利用與本案相同的方式改變硬體
          控制的訊號，顯然本案不具進步性」，原告對於原處
          分上述理由之判斷方式，認為實在荒謬至極，此如同
          以「機械開關」不會受控制訊號動作來否定有可能受
          不法之徒以控制訊號控制之「電子開關」的進步性，
          亦如同是以手開關「車門機械鎖」不會受遙控訊號開
          啟，而「車門遙控鎖」仍會受不法之徒嘗試以各種不
          同遙控訊號開啟之可能，因而以「車門機械鎖」否定
          「車門遙控鎖」之進步性，若依此判斷方式，則「電
          子開關」、「車門遙控鎖」斷無獲得專利之可能，該
          等發明如何獲得保護？此實違反專利法「為鼓勵、保
          護、利用發明與創作，以促進產業發展」之立法目的
          及其法理。更何況現今「電子開關」、「遙控車門鎖
          」由於其使用之方便性，已成為社會大眾所普便使用
          ，沒有人認為「電子開關」、「車門遙控鎖」會因有
          受不法之徒嘗試以控制訊號之開啟可能而否定其「進
          步性」，也因此該種技術獲得專利亦不勝枚舉，（如
          附件2，專利公告號368543，專利名稱：遙控鎖）故
          原處分之進步性判斷方式，不符被告自己所定之發明
          專利審查基準。
        事實上，系爭案並不是單純軟體而已，而是需要硬體
          配合，該硬體安裝連接位置（電壓準位）與軟體控制
          可於電腦主機板上作選擇產生許多變化，加上會隨著
          不同機型之內部零件之不同而作改變，則系爭案實施
          所產生之變化多至難以計數，很難讓人知道改變硬體
          之訊號控制位置，且在電腦主機板上嘗試以軟體改變
          各處所之訊號控制（電壓準位）則很容易讓電腦當機
          而無法操作，其如同自動提款機在輸入幾次密碼錯誤
          後即會被沒入提款卡讓其無法繼續操作一樣，因此電
          腦病毒要以利用與系爭案相同的方式改變硬體控制線
          的訊號將如同不知提款卡密碼之盜領者般實難以達成
          ，其可能性絕對比前述「電子開關」、「車門遙控鎖
          」還低的多，顯然不能以該極低之可能性（甚至不可
          能發生）而全盤否定系爭案發明之進步性，況且，系
          爭案從發明至今早已將該發明實施於原告所生產之主
          機板產品上（目前仍持續銷售中），已達數百萬片以
          上，行銷全世界各地，從未接到購買之使用消費者反
          應，有被告所指摘「利用電腦病毒侵入原告所發明之
          產品而改變BIOS狀態使其遭受破壞之情形發生」，此
          項商業成功實施之事實，足證電腦病毒要以利用與系
          爭案相同的方式改變硬體控制的訊號，僅屬理論上之
          極低機率而已，事實上並無達成之情形，被告之此種
          仍可被病毒破壞之說法純屬推論而已，事實上證明至
          今仍無具體可破壞系爭案之病毒存在。前述已說明系
          爭案與引證技術2為不同之技術方式，且依專利審查
          基準判斷方式系爭案具有『突出的技術特徵』與『顯
          然的進步』，可證明系爭案並無專利法第20條第2項
          之情事，被告原處分顯然錯誤。
    4.訴願決定理由主要為：「經查，．．．，而原處分機關初
      審引述之習知技藝所舉於一般電腦基本輸入輸出系統（
      BIOS）之參數設定頁中，均設計有一病毒警告的功能。當
      啟動設定此一功能後即可由BIOS來偵測有否病毒的活動，
      若發現有病毒活動時則發出警告．．．；本案主要運用以
      軟體驅動程式改變硬體控制訊號來防止flash ROM中的資
      料被侵入改變之技術，僅係將該習知技藝所運用設定軟體
      參數之控制技術及設定硬體跳線之控制技術等二項在本案
      申請前既有的知識及技術加以結合，而為熟習該項技術者
      所能輕易完成，不具進步性。訴願理由固稱本案不須拆開
      電腦安置跳線柱即可達防止BIOS寫入之保護功效，且此種
      以軟體控制的技術比習知技藝以硬體控制技術為進步等。
      惟查，本案為一種基本輸入輸出系統之保護方法，主要目
      的是用以防止電腦病毒侵入，故所稱讓使用者更方便操作
      乙項，尚非本案申請專利範圍之技術內容；又以軟體驅動
      程式改變硬體控制訊號並不能完全禁止或防止電腦基本輸
      入輸出系統中資料被侵入，電腦病毒程式仍可循利用程式
      改變硬體控制訊號之相同模式，改變硬體之控制訊號，故
      而運用硬體之設定以控制電腦病毒程式之入侵，其操作方
      式固較不便，但可完全防止電腦病毒程式之入侵破壞。從
      而，原處分機關以本案不符法定專利要件，．．．不予專
      利之處分，洵無違誤，應予維持。．．．」等云云，原告
      於再審查核駁理由答辯書中以陳明「初審審查委員意見所
      稱『一般BIOS的參數設定頁中均有一virus warning的設
      定，此設定是由BIOS來偵測有否病毒的沽動，若有則提出
      警告。』，但是此病毒警告僅能針對侵犯硬碟之病毒提出
      警告，對於侵犯BIOS之病毒並無法提出警告，而且此病毒
      警告設定無論開啟或關閉，皆仍然可以更新及寫入BIOS，
      所以在本案申請前上述之習知技術的BIOS之virus
      warning的設定根本不能達到BIOS保護功能。」因此，上
      述之引證技術1並不能達成系爭案發明之BIOS保護機能與
      功效及其目的，原處分審定理由中對於系爭案針對該引證
      技術1前述之申復理由具無反駁與提及，顯見被告已審認
      原告對於引證技術1與系爭案為不同機能與功效之說明，
      然訴願決定理由中卻重提此核駁理由，顯然訴願機關對於
      系爭案之技術內容仍不了解，僅憑被告原處分審定理由所
      稱「軟體驅動程式改變硬體控制訊號並不能完全禁止或防
      止電腦基本輸入輸出系統中資料被侵入，電腦病毒程式仍
      可循利用程式改變硬體控制訊號之相同模式，改變硬體之
      控制訊號，故而運用硬體之設定以控制電腦病毒程式之入
      侵，其操作方式固較不便，但可完全防止電腦病毒程式之
      入侵破壞．．．」，事實上，被告並無具體提出何種病毒
      或以何種方式可以達成破壞系爭案之具體技術，前述已說
      明系爭案從發明至今實施於原告產品上數百萬台行銷全世
      界從無被告所稱情況發生，更足證訴願決定所採之被告審
      定理由係屬錯誤之論據，而訴願決定對於原告訴願理由中
      所指明被告審查系爭案違反專利審查基準審查之種種理由
      ，均未予以辯駁，顯然，原告之發明如無被告所稱可被電
      腦病毒入侵改變之情形發生，則應准予系爭案發明專利，
      而現今原告系爭案之發明實施於產品上從未有被告指摘之
      情況發生，因此，訴願決定對此未予查明，即片面相信原
      處分臆測之理由，而維持原處分，顯然有誤。
    5.原處分理由中稱：「本案所使用的利用軟體改變硬體控制
      訊號，則無法完全防止flash ROM 的資料被改變，因為電
      腦病毒也可以利用與本案相同的方式改變硬體控制線的訊
      號，顯然本案不具進步性。」為純屬臆測無據之理由，事
      實上系爭案之基本輸入輸出系統之保護方法確實可讓電腦
      病毒無法達成侵犯BIOS，其理由如下：
      (1)系爭案申請專利範圍所述，依其說明書具體實施例第2
        、3 圖之GPO 控制訊號，一般係連接於電腦主機板之南
        橋晶片（South Bridge Chipset）或Super I/O 晶片組
        其中一顆之一接腳上，目前市面上生產上述晶片組廠商
        各約有8 家，兩者共有16家，加上每家各有數種不同之
        型號（假設5 種），每種型號之接腳約有20至30不等之
        接腳，而上述每一根接腳均有可能作為GPO 之控制訊號
        ，因此此種變化至少為16×5 ×25=2000 種可能，電腦
        主機板製造者可以自由選擇設計GPO 之連接接腳，製造
        病毒者根本無法事先知道要攻擊之電腦其GPO 控制係接
        於何種晶片組之哪一根接腳上，縱使此種病毒意圖使用
        嘗試方法，但是只要一開始嚐試第1 次是錯的，電腦運
        作上即會發生當機，無法繼續嘗試下去，根本不可能達
        成嘗試成功。再者，目前之作業系統（WIN2000 、
        WINXP）也 無法允許病毒作發出更改GPO 之訊號，所以
        ，實際上原處分理由所稱：「電腦病毒也可以利用與本
        案相同的方式改變硬體控制線的訊號」實為純屬臆測無
        據之理由，與事實不符。
      (2)再者，系爭案商業化實施之實際生產數量，詳如附件6
        統計表所示，於西元2004年之前已銷售200萬片以上，
        原告均未有接獲客戶反應系爭案產品有被病毒侵入破壞
        之情形發生，此項商業成功實施之證明，足可證明事實
        上系爭案不可能發生原處分理由所稱仍可被電腦病毒改
        變之情形，且至今亦無可破壞系爭案之病毒存在。
    6.依專利法第46條第2項：「經再審查認為有不予專利之情
      事時，在審定前應先通知申請人，限期申復。」惟原處
      分再審查核駁理由中稱：「本案所使用的利用軟體改變硬
      體控制訊號，則無法完全防止flash ROM的資料被改變，
      因為電腦病毒也可以利用與本案相同的方式改變硬體控制
      線的訊號，顯然本案不具進步性。」，並未見於被告再審
      查核駁理由先行通知書中，顯然，此處新增之核駁理由內
      容實質上並未踐行專利法第46條第2項規定之法定程序。
      另依行政程序法第102條：「行政機關作成限制或剝奪人
      民自由或權利之行政處分前，除已依第39條規定，通知處
      分相對人陳述意見，或舉行聽證者外，應該給予該處分相
      對人陳述之機會」，及訴願法第63條：「訴願人或參加人
      請求陳述意見而有正當理由者，應予到達指定處所陳述意
      見機會」。系爭案於審查過程中，原告從被告初審專利審
      查審定書與再審查核駁理由先行通知書，其核駁理由反覆
      改變，認被告顯然對於原告之發明不甚了解，因此於再審
      查申復理由中，依被告再審查核駁理由先行書說明之指示
      繳交面詢規費提出要求到被告處作面詢說明溝通，請求給
      予被告對系爭案技術內容作說明，然被告不願意給原告面
      詢申復說明機會並依然作出對系爭案技術內容技術有誤之
      認定（僅憑臆測即審認系爭案技術可被電腦病毒入侵改變
      ，且此理由未依專利法規定先行通知原告申復答辯），不
      予系爭案專利。而訴願審查機關審查系爭案時，原告亦要
      求訴願機關讓原告到訴願審議委員會，就原處分內容認定
      錯誤之審定理由作一深入說明及與被告辯明之言詞意見陳
      述機會，然訴願機關「以本件案情已臻明確，核無到部陳
      述意見之必要」拒絕讓原告到會說明。然則，原處分核駁
      理由與訴願決定機關之理由，均如前述原告之理由所述，
      一再以純屬臆測無據之理由，作出有違專利法之判斷，卻
      又一再不給予原告親自陳述說明機會，再再顯示被告與訴
      願機關對系爭案審查草率，未給予正確審查，亦與專利法
      第1條：「為鼓勵、保護、利用發明與創作，以促進產業
      發展，特制定本法。」之專利法立法宗旨規定有違。
    7.綜上所述，系爭案與引證技術1 、2 為不同之技術方式，
      依專利審查基準判斷方式系爭案具有「突出的技術特徵」
      與「顯然的進步」，可證明系爭案並無專利法第20條第1
      項、第2 項之規定之情事，亦無原處分審定理由所指摘「
      利用電腦病毒侵入原告所發明之產品而改變BIOS狀態使其
      遭受破壞」之情事發生，依首揭審定時專利法第20條規定
      ，系爭案發明應符合申請取得發明專利。原處分以引證技
      術1 、2 可證明系爭案不具進步性而為不予專利之處分，
      均未依專利審查基準審查，顯然欠缺事實客觀之依據，與
      被告之專利審查基準均不符合，違反專利法之規定，認事
      用法確實有誤，難謂具有公允，系爭案並無違反專利法第
      20條第2 項規定之情事，未有不符合專利法之發明專利要
      件，原處分錯誤不合理之審定，令原告無法接受，訴願決
      定未予詳察，遞予維持，亦非允當，均為原告所不服，為
      此，爰提起本件行政訴訟。
  (二)被告主張之理由：
    1.查就技術上而言，利用軟體驅動程式改變硬體控制訊號的
      技術，為系爭案申請前眾所周知的技術，而系爭案將該技
      術應用在防制電腦病毒的用途上，並於起訴理由宣稱：系
      爭案並不須拆開電腦安置跳線柱，即可達成防止BIOS寫入
      之保護功效。然而，系爭案的目的用以防止電腦病毒侵入
      ，故所稱讓使用者更方便操作乙項，尚非系爭案申請專利
      範圍之技術內容；又以軟體驅動程式改變硬體控制訊號並
      不能完全禁止或防止電腦基本輸入輸出系統中資料被侵入
      ，電腦病毒程式仍可循利用程式改變硬體控制訊號之相同
      模式，改變硬體之控制訊號，故而運用硬體之設定以控制
      電腦病毒程式之入侵，其操作方式固較不便，但可完全防
      止電腦病毒程式之入侵破壞。
    2.另起訴理由以「車門機械鎖」與「車門遙控鎖」之比喻來
      主張系爭案的進步性，經查就防制電腦病毒的用途而言，
      竊車賊是以機械的方式入侵，而電腦病毒則是以電子訊號
      的方式入侵，如果竊車賊也是電子訊號的方式入侵，則系
      爭案不具進步性的情況更為明顯，因為電子訊號很有可能
      入侵「電子遙控鎖」，而絕不可能打開「車門機械鎖」。
    3.另有關附件2專利公告號368543獲得專利不勝枚舉，查該
      發明專利案之內容與系爭案不同，尚難比附援引，起訴理
      由不足採。
    理  由
一、原告起訴主張：系爭案與引證技術1、2為不同之技術方式，
    依專利審查基準判斷方式系爭案具有「突出的技術特徵」與
    「顯然的進步」，可證明系爭案並無專利法第20條第1項、
    第2項之規定之情事，亦無原處分審定理由所指摘「利用電
    腦病毒侵入原告所發明之產品而改變BIOS狀態使其遭受破壞
    」之情事發生，原處分顯有違誤，為此訴請如聲明所等語。
二、被告則以：系爭案係利用軟體驅動程式改變硬體控制訊號的
    技術，此為系爭案申請前眾所周知的技術，系爭案將該技術
    應用在防制電腦病毒的用途上，並宣稱系爭案並不須拆開電
    腦安置跳線柱，即可達成防止BIOS寫入之保護功效，惟系爭
    案的目的用以防止電腦病毒侵入，故所稱讓使用者更方便操
    作乙項，尚非系爭案申請專利範圍之技術內容；又以軟體驅
    動程式改變硬體控制訊號並不能完全禁止或防止電腦基本輸
    入輸出系統中資料被侵入，電腦病毒程式仍可循利用程式改
    變硬體控制訊號之相同模式，改變硬體之控制訊號，故而運
    用硬體之設定以控制電腦病毒程式之入侵，其操作方式固較
    不便，但可完全防止電腦病毒程式之入侵破壞，是系爭案不
    具進步性，原處分並無違誤，請求駁回原告之訴等語。
三、本件兩造對於事實概要欄所載之事實均不爭，並有訴願決定
    、原處分、專利核駁審定書及專利再審查案核駁理由先行通
    知書附於本院卷暨發明專利申請書、再審查申請書及引證資
    料附於原處分卷可稽，堪認為真實。
四、按系爭案審定時專利法第19條規定：「稱發明者，謂利用自
    然法則之技術思想之高度創作。」第20條規定：「（第1項
    ）凡可供產業上利用之發明，無下列情事之一者，得依本法
    申請取得發明專利：一、申請前已見於刊物或已公開使用者
    。但因研究、實驗而發表或使用，於發表或使用之日起六個
    月內申請專利者，不在此限。二、申請前已陳列於展覽會者
    。但陳列於政府主辦或認可之展覽會，於展覽之日起六個月
    內申請專利者，不在此限。（第2項）發明係運用申請前既
    有之技術或知識，而為熟習該項技術者所能輕易完成時，雖
    無前項所列情事，仍不得依本法申請取得發明專利。」是本
    件之爭執，在於系爭案是否係運用申請前既有之技術或知識
    ，而為熟習該項技術者所能輕易完成者？
五、經查：
  (一)按被告83年11月25日公告之專利審查基準第1-2-19頁規定：
    「〔熟習該項技術者〕，係指虛擬一具有申請專利當時知道
    該發明所屬技術領域之既有技術及知識之人，其可用研究、
    開發等一般技術性手段（指依據既有之技術或知識之基礎，
    經由邏輯分析、推理或試驗而得之技術手段），並發揮一般
    創作能力，例如：選擇材料或變更設計，使當時該發明所屬
    技術領域之技術水準，化為其本身之知識的人而言。〔輕易
    完成〕係指不能超越熟習該項技術者所可預期的技術上的一
    般發展，且單單可由先行技術推論而完成者。亦即，申請專
    利之發明具有突出的技術特徵或顯然的進步時，即認為超越
    熟習該項技術者所可預期的技術上的一般發展，而非所能輕
    易完成者。」第1-2-20頁「判斷進步性之基本原則」規定：
    「3.判斷發明有無進步性時，應確定依據發明所屬技術領域
    ，以及申請專利當時之技術水準……以研判發明之技術手段
    之選擇與結合，如其選擇與結合具有困難度，並非為熟習該
    項技術者所能輕易完成者，即具有進步性；反之，如為熟習
    該項技術者基於引證資料所能輕易完成者，則不具進步性。
    」核以上規定與專利法之立法目的「鼓勵、保護、利用發明
    與創作，以促進產業發展」（專利法第1條參照）相符，被
    告於審查系爭發明申請案是否具有進步性時資為依據與基準
    ，依法自值尊重，合先敘明。
  (二)查原處分略以系爭案在電腦基本輸入輸出系統（BIOS）中，
    提供一種是否允許更改基本輸入輸出系統之記憶體的設定，
    以防止基本輸入輸出系統被電腦病毒竄改，其主要的技術在
    於：利用改變硬體控制訊號的技術來防止flash ROM 的資料
    被改變，其為習知的技術，如初審的引證案即可利用硬體跳
    線的方式防止flash ROM 的資料被改變，至原告申復主張系
    爭案之技術方式與引證技術2 顯然完全不同，且功效顯然優
    於引證技術2 之硬體方式，然而，使用跳線的方式或軟體輸
    出入指令來改變硬體控制線的訊號，並無絕對的好壞，必須
    視需求及操作環境來決定，而系爭案的主要目的在防止電腦
    病毒入侵，並非在改善使用者操作便利性。以防止電腦病毒
    的觀點來看，使用硬體跳線可完全防止軟體程式改變硬體控
    制線的訊號，達到保護flash ROM 的資料被改變，而系爭案
    所使用的利用軟體改變硬體控制訊號，則無法完全防止
    flash ROM 的資料被改變，因為電腦病毒也可以利用與系爭
    案相同的方式改變硬體控制線的訊號，顯然系爭案不具進步
    性。是原處分關於進步性之認定，核係依前揭之說明而為審
    查，於法並無不合。
  (三)至原告之主張，尚無可採，茲說明如下：
    1.依系爭案之申請專利範圍及發明說明書第1 頁記載：「本
      發明是有關一種防止電腦病毒侵害之方法，且特別有關於
      一種針對基本輸入輸出系統之保護方法。」是系爭案之主
      要目的即是用以防止電腦病毒侵入，而其主要的技術在於
      ：利用軟體驅動程式改變硬體控制訊號的技術來防止
      flash ROM的資料被改變。
    2.查就技術面而言，利用硬體跳線的方式防止flash ROM 的
      資料被改變，為習知之技術，此為原告所不爭；又利用軟
      體驅動程式改變硬體控制訊號的技術，為系爭案申請前眾
      所周知的技術，亦未為原告所全盤否認，僅表示從來沒有
      人用於改變基本輸入輸出系統上（見言詞辯論筆錄）。承
      上，被告認利用軟體驅動程式改變硬體控制訊號防止
      flash ROM 的資料被改變，係運用申請前既有之技術或知
      識，而為熟習該項技術者所能輕易完成者，即屬有據。
    3.至就系爭案之功效而言，系爭案主要目的即是用以防止電
      腦病毒侵入，而以軟體驅動程式改變硬體控制訊號並不能
      完全禁止或防止電腦基本輸入輸出系統中資料被侵入，電
      腦病毒程式仍可循利用程式改變硬體控制訊號之相同模式
      ，改變硬體之控制訊號一節，亦為原告所不爭（僅認為其
      機率甚低），是系爭案所欲達成之功效，並未較習知之技
      術之功效有所增進，是縱有不須拆開電腦安置跳線柱之方
      便，惟此並非系爭案申請專利範圍之技術內容，原處分否
      認系爭案之進步性，亦屬有據。
    4.至原告所舉公告第00000000號「遙控鎖」發明專利案，主
      張因其相對於機械類之門鎖並不因有受不法之徒嘗試以控
      制訊號開啟可能而認其不具有進步性，同理系爭案相對於
      上揭引證亦應具有進步性自亦應獲准專利云云，惟查該發
      明專利案之內容與本件之審查無涉，其合法與否尚非本院
      應予審究進而比附援引。
六、綜上所述，原告之主張，尚非可採，原處分認系爭案具有審
    定時專利法第20條第2 項不予專利之事由，就原告之申請為
    核駁之審定，認事用法，並無違誤，訴願決定，遞予維持，
    亦無不合，原告訴請如聲明所示，為無理由，應予駁回。
七、本件事證已臻明確，兩造其餘之陳述於判決結果不生影響者
    ，不予一一論述，附予敘明。
據上論結，本件原告之訴為無理由，爰依行政訴訟法第98條第3
項前段，判決如主文。
中    華    民    國    95    年     3    月    2     日
                  第五庭審判長法  官  張  瓊  文
                              法  官  蕭  忠  仁
                              法  官  王  碧  芳
上為正本係照原本作成。
如不服本判決，應於送達後20日內向本院提出上訴狀並表明上訴
理由，如於本判決宣示後送達前提起上訴者，應於判決送達後20
日內補提上訴理由書（須按他造人數附繕本）。
中    華    民    國    95    年     3    月    2     日
                              書記官  葉  瑩  庭


司法院資訊處製作；財團法人民間司法改革基金會備份。
